臺灣高等法院臺南分院民事裁定　　96年度抗字第31號
抗　告　人　丙○○
　　　　　　戊○○
　　　　　　庚○○
　　　　　　己○○
相　對　人　國立台灣大學醫學院附設醫院
法定代理人　甲○○
相　對　人　丁○○
　　　　　　乙○○
上列抗告人因與相對人間請求損害賠償事件，聲請訴訟救助，對
於中華民國95年12月11日臺灣雲林地方法院95年度救字第19號裁
定提起抗告，本院裁定如下：
    主    文
原裁定關於駁回抗告人丙○○、戊○○、庚○○、己○○之聲請
訴訟救助部分廢棄。
本件抗告人丙○○、戊○○、庚○○、己○○准予訴訟救助。
聲請及抗告訴訟費用由相對人負擔。
    理    由
一、本件聲請人即抗告人於原審法院聲請意旨略以：抗告人及鄭
    釣之（亦為原審之訴訟救助聲請人，經原審裁定准予訴訟救
    助確定在案）等與相對人間請求損害賠償事件（原審法院95
    年度醫字第2號），因無資力支出訴訟費用，且非顯無勝訴
    之望，並經財團法人法律扶助基金會雲林分會（下稱法律扶
    助基金會雲林分會）准予法律扶助，爰依民事訴訟法第107
    條、法律扶助法第62條規定，聲請訴訟救助等語，並提出法
    律扶助基金會雲林分會申請人資力審查詢問表、審查表、戶
    籍謄本、民國（下同）94年度綜合所得稅各類所得資料清單
    及總歸戶財產查詢清單等件為釋明。
二、原審法院裁定以：
  (一)、按法律扶助法第62條規定：「經（法律扶助基金會）分會
      准予法律扶助之無資力者，其於訴訟程序中，向法院聲請
      訴訟救助時，應准予訴訟救助。但另有不符法律扶助事實
      之證明者，不在此限。」，亦即經法律扶助基金會分會准
      予法律扶助之無資力者，於訴訟程序中聲請訴訟救助時，
      法院原則上應予准許，但如有不符法律扶助事實之證明者
      ，則得不予准許。又法律扶助法所稱之「無資力者」，依
      該法第3條授權訂定之「財團法人法律扶助基金會受法律
      扶助者無資力認定標準」（下稱「無資力認定標準」），
      於該法第3條第1項第2款規定：「申請人非單身戶，以其
      住所地單身戶之標準，其家庭成員自第三人起，每增加一
      人，則全家每月可處分之總收入即增加新台幣（下同）一
      萬元為其計算標準，且平均每人可處分資產在十五萬元以
      下。」，再上開所謂「單身戶之標準」，於台灣省地區係
      指每月可處分之收入未超過22,000元者而言，亦有「無資
      力認定標準」第3條第1項第1款規定可按，申言之，須符
      合上開標準，始屬法律扶助法所稱之「無資力」。
  (二)、審酌抗告人所提出之上開釋明證據，並依職權調查抗告人
      於94年度之綜合所得及財產歸戶資料，經查：抗告人丙○
      ○、戊○○、庚○○、己○○之聲請訴訟救助部分，查其
      等4人係共同住於「雲林縣斗六市○○里○○路36號」，
      為共同生活戶，有卷附戶籍謄本可參（見原審卷11、12頁
      ）。則依上開「無資力認定標準」第3條第1項第2款之規
      定計算，須其全家每月可處分之總收入在42,000元以下，
      始符合無資力之情形。再查，抗告人己○○於94年度固無
      收入，惟抗告人丙○○、戊○○及庚○○於該年度之所得
      ，則分別有317,488元、252,396元及185,417元，有「稅
      務電子閘門財產所得調件明細表」在卷可佐（見原審卷22
      至27頁），合計其等全家於94年全年之總收入為755,301
      元（計算式：317,488元＋252,396元＋185,417元＝755,3
      01元），平均每月可處分之總收入為62,941元（計算式：
      755,301元÷12＝62,941.75元，元以下四捨五入），已超
      過42,000元，並不符上開法律扶助法所定無資力之條件；
      又抗告人丙○○名下並有建物1筆、土地4筆、自用小客車
      2部，抗告人己○○名下有建物1筆、土地3筆，亦有上開
      「稅務電子閘門財產所得調件明細表」在卷可稽，而本件
      依抗告人丙○○、戊○○、庚○○、己○○請求相對人應
      連帶賠償之金額，分別為2,250,325元、800,000元、800,
      000元、800,000元，合併計算其訴訟標的金額為4,650,32
      5元（計算式：2,250,325元＋800,000元＋800,000元＋80
      0,000元＝4,650,325元），核算其等應繳納之訴訟費用為
      47,134元，對照其等全家收入，應無於扣除家庭生活基本
      需要費用後，而有不能負擔之情形。準此，依抗告人丙○
      ○、戊○○、庚○○、己○○所提之資料，既不足以釋明
      其等確無資力支出訴訟費用，則其等聲請訴訟救助，於法
      不合，不應准許。
三、抗告意旨略以：
  (一)、抗告人丙○○94年度雖有306,144元薪資、11,344元利息
      所得，計317,488元。惟：
    1.在95年8月29日資力審查時，已經說明：73萬元勞保給付
      原先定存，後用以買他人共有應有部分用盡；每月所得僅
      有18,000元，沒有原先25,512元收入（詳見本院卷4頁正
      面之法律扶助基金會雲林分會申請人資力審查詢問表第三
      項第一列之記載）。
    2.因經濟不景氣，不是每月有固定時間工作，在95年度終結
      ，同慶纖維股份有限公司（下稱同慶公司）核算丙○○95
      年度所得只有184,320元，即平均每月收入為15,360元（
      詳見本院卷6頁之抗告人丙○○各類所得扣繳暨免扣繳憑
      單）。
  (二)、抗告人戊○○94年度雖有統一超商股份有限公司53,762元
      薪資所得、統一超商股份有限公司職工福利委員會8,674
      元其他所得、同慶公司189,960元薪資所得，計252,396元
      。惟抗告人戊○○自95年8月份已經離職，當然沒有薪資
      所得。（詳見本院卷4頁反面之法律扶助基金會雲林分會
      申請人資力審查詢問表第三項第二列之記載）。
  (三)、抗告人庚○○94年度雖有中國信託商業銀行股份有限公司
      信用卡總管理處其他所得1,097元、184,320元薪資所得，
      合計185,417元。惟查抗告人庚○○於94年8月份自公司離
      職，現已無工作所得（詳見本院卷4頁反面之法律扶助基
      金會雲林分會申請人資力審查詢問表第三項第四列之記載
      ）。
  (四)、抗告人己○○從事水電學徒每月有12,000元收入。
  (五)、合計全戶人口為四人，可處分所得上限為42,000元，本件
      全戶每月可以處分所得為27,360元至30,000元，扣除家庭
      生活基本需要費用，無法負擔本件應繳納之47,134元訴訟
      費用，原審裁定對於抗告人之收入有所誤會否准抗告人之
      請求，容有不當，請予廢棄，准予訴訟救助。
四、按當事人因無資力支出訴訟費用而聲請訴訟救助者，關於請
    求救助之事由，應提出能即時調查之證據以釋明之，此觀民
    事訴訟法第109條第2項、第284條之規定自明；又按當事人
    無資力支出訴訟費用者，固得聲請訴訟救助，然所謂無資力
    ，係指窘於生活，且缺乏經濟信用者而言（最高法院43年台
    抗字第152號判例參照）；又法院調查抗告人是否無資力支
    出訴訟費用，專就抗告人提出之證據為之，如抗告人並未提
    出證據，即應將其聲請駁回，無依職權調查或定期命補正之
    必要（最高法院88年度台抗字第161號判決參照）；又按經
    財團法人法律扶助基金會分會准予法律扶助之無資力者，其
    於訴訟程序中，向法院聲請訴訟救助時，應准予訴訟救助。
    但另有不符法律扶助事實之證明者，不在此限。法律扶助法
    第62條定有明文。此為民事訴訟法有關訴訟救助之特別規定
    。故如經財團法人法律扶助基金會分會准予法律扶助之無資
    力者，其於訴訟程序中，向法院聲請訴訟救助時，除另有不
    符法律扶助事實之證明者外，應准予訴訟救助（參見最高法
    院93年度台聲字第674號、93年度台抗字第793號裁定意旨）
    。
五、經查：
  (一)、抗告人前開聲請訴訟救助之事實，業據其提出法律扶助基
      金會雲林分會申請人資力審查詢問表、審查表、戶籍謄本
      、94年度綜合所得稅各類所得資料清單及總歸戶財產查詢
      清單影本以為釋明（見原審卷7至20頁）。
  (二)、查，法律扶助基金會雲林分會審查抗告人聲請法律扶助之
      全部資料，該會於95年8月29日准予全部扶助。依抗告人
      於原審法院所提出之財政部南區國稅局94年度綜合所得稅
      各類所得資料清單資料顯示，抗告人丙○○94年度雖有30
      6,144元薪資、11,344元利息所得，計317,488元，惟其95
      年度所得總額已減為184,320元，有同慶公司所出具之抗
      告人丙○○各類所得扣繳暨免扣繳憑單影本附於本院卷6
      頁可按；而抗告人戊○○於95年8月份自原工作單位離職
      後，現任職於斗六市茶專茶飲店工作，每月收入為1萬餘
      元；抗告人庚○○目前則無工作；另抗告人己○○前雖為
      水電工，每月有12,000元之收入，惟目前亦已無工作，上
      述事實，業經抗告人等於本院96年2月14日調查程序中到
      庭陳述在卷。則抗告人等平均每月可處分之總收入為將近
      3萬元（計算式：184,320元÷12＝15,360元；15,360元+1
      萬餘元則將近為3萬元），95年度全家每月可處分之總收
      入已在42,000元以下，相較於94年度全家每月可處分之總
      收入尚有62,941元，堪認抗告人等之經濟狀況確有重大之
      變遷。而抗告人丙○○名下雖有建物1筆、土地4筆、自用
      小客車2部，抗告人己○○名下有建物1筆、土地3筆，惟
      抗告人丙○○所有坐落雲林縣斗六市○○段595號土地暨
      其上之建物（門牌號碼雲林縣斗六市○○路36號）係與抗
      告人己○○所共有，應有部分各為二分之一，現為抗告人
      等之自用住宅，其餘3筆土地抗告人丙○○亦僅分別有應
      有部分6分之1、8587分之564、29137分之1914，至於抗告
      人丙○○所有自用小客車2部，車子年份分別為92及84年
      ，該84年份之自用小客車之價值應所剩無幾，而抗告人己
      ○○名下其餘之2筆土地亦僅分別應有部分為8587分之564
      、29137分之1914，有抗告人丙○○及己○○財產資料附
      於原審卷14、15頁背面可按，原審法院疏未注意及此，遽
      認抗告人丙○○名下有建物1筆、土地4筆、自用小客車2
      部，抗告人己○○名下有建物1筆、土地3筆，不足以釋明
      其等確無資力支出訴訟費用云云，自有違誤。則抗告人丙
      ○○及己○○所有之不動產，除自用房屋暨其坐落之基地
      外，均屬共有之土地，影響抗告人丙○○及己○○之處分
      及使用收益，難謂無礙其經濟生活。從而，抗告人己○○
      及庚○○目前均無工作，而抗告人丙○○及戊○○每月收
      入亦僅1萬餘元，抗告人等除自用住宅及自用小客車外，
      並無其他可資處分之不動產，抗告人等確屬無資力之人。
      且如上述，抗告人其向法律扶助基金會雲林分會聲請法律
      扶助亦經該會准予全部扶助，此外，又查無抗告人有不符
      法律扶助事實之證明，揆諸前開說明，本件抗告人聲請訴
      訟救助，自屬有據。原審法院疏未詳查，率予駁回抗告人
      之聲請訴訟救助，自有未合。抗告意旨執此指摘原裁定此
      部分不當，求為廢棄，非無理由。爰由本院廢棄原裁定關
      於駁回抗告人丙○○、戊○○、庚○○、己○○之聲請訴
      訟救助部分，並自為裁定准予抗告人丙○○、戊○○、庚
      ○○、己○○聲請訴訟救助。
六、據上論結，本件抗告為有理由，依民事訴訟法第492條前段
    、第95條、第78條、第85條第1項前段，裁定如主文。
中　　華　　民　　國　　96　　年　　3 　　月　　8　　日
                  民事第一庭　審判長　　法　官　林金村
　　　　　　　　　　　　　　　　        法　官  曾平杉
　　　　　　　　　　　　　　　　　　　　法　官　胡景彬
上為正本係照原本作成。
相對人如不服本裁定，僅得於收受本裁定正本送達後10日內以適
用法規顯有錯誤為理由，向本院提出再抗告狀（須附繕本）依法
應繳納抗告費新台幣1千元，並委任律師為訴訟代理人，經本院
許可後始可再抗告於最高法院。
中　　華　　民　　國　　96　　年　　3 　　月　　8 　　日
　　　　　　　　　　　　　　　　　　　　書記官　趙玲瓏
【附記】
民事訴訟法第495條之1第2項準用同法第466條之1第1、2項規定
：
(1)對於第二審判決上訴，上訴人應委任律師為訴訟代理人。但上
  訴人或其法定代理人具有律師資格者，不在此限。
(2)上訴人之配偶、三親等內之血親、二親等內之姻親，或上訴人
  為法人、中央或地方機關時，其所屬專任人員具有律師資格並
  經法院認為適當者，亦得為第三審訴訟代理人。
民事訴訟法第466條之2：
　上訴人無資力委任訴訟代理人者，得依訴訟救助之規定，聲請
  第三審法院為之選任律師為其訴訟代理人。
